【裁判字號】    92,上易,661
【裁判日期】    921216
【裁判案由】    給付借款
【裁判全文】
臺灣高等法院民事判決                            九十二年度上易字第六六一號
    上  訴  人  合作金庫銀行股份有限公司
    法定代理人  梁成金
    訴訟代理人  謝慧娟
    被上訴人    甲○○
右當事人間請求給付借款事件，上訴人對於中華民國九十二年五月五日台灣台北地方
法院九十二年訴字第一五○六號判決提起上訴，經本院於九十二年十二月二日言詞辯
論終結，判決如左：
    主      文
上訴駁回。
第二審訴訟費用由上訴人負擔。
    事      實
甲、上訴人方面：
一、聲明：(一)原判決不利於上訴人部分廢棄。
          (二)右廢棄部分，被上訴人應與原審共同被告洪皖熙、羅念祖連帶給付上訴
            人新台幣（下同）九十三萬二千三百九十六元，及自民國（下同）九十
            一年六月二十三日起至清償日止，按年息百分之六點三五計算之利息，
            並自九十一年七月二十四日起至清償日止，其逾期在六個月以內者，另
            按上開利率百分之十，逾期超過六個月以上部分，按上開利率百分之二
            十計算之違約金。
二、陳述：除與原判決記載相同部分，予以引用外，並補稱略以：
    (一)依上訴人「公教人小額貸款要點」（下稱系爭貸款要點）之規定，本貸款之目
      的係為配合一般公教人員籌措修繕住宅、子女教育、購買家庭器具及醫藥或其
      他正當用途所需資金而辦理之貸款。其貸款對象為(1)政府機關、公立學校或公
      營事業機構正式職員，或(2)前項機關、學校機構編制內之技工、司機、工友等
      人員，本借款借款人得互相連帶保證或另邀同服務單位非借款人員連帶保證，
      ‧‧‧均應共同簽立借據。
    (二)被上訴人與羅念祖、洪皖熙服務於臺北市汽訓中心，並於九十年十一月間，共
      同向上訴人申請公教人員小額貸款，因被上訴人為該公司之約聘人員，並不符
      合系爭貸款要點適用之貸款對象，故無法貸得款項，此為被上訴人所明知，並
      由編號C306公教小額貸款專用借據上，被上訴人並未填寫借款金額，羅念祖、
      洪皖熙二人各填寫借款金額一百萬元可證。
    (三)羅念祖、洪皖熙係申貸無擔保放款，須有二位連帶保證人，且依系爭貸款要點
      第六條（二）之規定，亦可邀同服務單位非借款人員連帶保證，被上訴人願與
      羅念祖、洪皖熙等人於九十年十一月二十二日辦理對保手續，並簽立相關文件
      ，可知被上訴人同意擔任該二人之連帶保證人。
三、證據：除援用原審之立證方法外，並補提出臺灣省合作金庫辦理公教人員小額貸
          款要點、九十年七月三十一日合作金庫銀行（九○）合金總審字第一六五
          九四號函、合作金庫銀行加強拓展公務人員貸款業務激勵措施、被上訴人
          簽立之借據、九十年十一月二十二日對保約定書及消費者貸款申請書為證
          。
乙、被上訴人方面：
一、聲明：上訴駁回。
二、陳述：除與原判決記載相同部分，予以引用外，並補稱略以：
    (一)系爭借款係九十年十月中旬，由中央信託局職員許獻龍所招攬，九十年十一月
      二十三日為原審被告洪皖熙及羅念祖二人貸款核准生效日。
    (二)台北市政府之約聘人員為編制內之正式職稱，被上訴人在原單位服務已超過十
      五年，被上訴人提出申請貸款時，並未被告知約聘人員不符貸款之對象；且貸
      款申請書亦未記載約聘人員不得參與貸款，被上訴人提出貸款申請書時，絕不
      知約聘人員不准貸款，更不可能明知不符貸款條件，還填寫貸款申請書提出申
      請。
    (三)被上訴人於未通過貸款之數日後，即告訴承辦人其不負連帶之保證責任，請另
      覓保證人，承辦人告以只須再另邀兩人提出申貸，可設法讓被上訴人通過貸款
      ，致被上訴人嗣又另覓訴外人張鵬飛、蕭英嶽再辦申貸。
三、證據：援用原審之立證方法。
    理      由
一、本件上訴人起訴主張：原審被告洪皖熙邀同原審被告羅念祖、被上訴人甲○○為
    連帶保證人，於九十年十一月二十三日向上訴人借用一百萬元（下稱系爭借款）
    ，詎上訴人除獲付部分本金六萬七千六百零四元，及至九十一年六月二十二日止
    之利息外，其餘部份均未清償，依約債務視為全部到期，尚積欠九十三萬二千三
    百九十六元，及自九十一年六月二十三日起至清償日止，按年息百分之六點三五
    計算之利息，並自九十一年七月二十四日起至清償日止，其逾期在六個月以內者
    ，另按上開利率百分之十，逾期超過六個月以上部分，按上開利率百分之二十計
    算之違約金未清償等情，爰依消費借貸及連帶保證之法律關係，求為命原審被告
    羅念祖、洪皖熙及被上訴人連帶給付九十三萬二千三百九十六元，及自九十一年
    六月二十三日起至清償日止，按年息百分之六點三五計算之利息，並自九十一年
    七月二十四日起至清償日止，其逾期在六個月以內者，另按上開利率百分之十，
    逾期超過六個月以上部分，按上開利率百分之二十計算違約金之判決（原審判命
    洪皖熙、羅念祖連帶給付九十三萬二千三百九十六元，及自九十一年六月二十三
    日起算之遲延利息，並自九十一年七月二十四日起算之違約金，而駁回上訴人其
    餘之請求。原審被告洪皖熙及羅念祖，對其等敗訴部分未聲明不服而確定；上訴
    人對其敗訴部分聲明不服）。
    被上訴人則以：伊確實有於連帶保證人處簽名，但因伊個人嗣後並未貸到款項，
    自不應負連帶保證責任等語，資為抗辯。
二、本件經依民事訴訟法第四百六十三條準用同法第二百七十條之一第一項第三款規
    定，整理並協議簡化爭點及不爭執點後，兩造同意就本院九十二年十一月十日準
    備程序中，兩造協議簡化之爭點為主張及辯論（見本院卷第七五頁）。經查被上
    訴人與洪皖熙、羅念祖共同向上訴人申請公教人員小額貸款，原應互為借款人及
    連帶保證人，其中被上訴人雖有於對保欄內簽名，但因其未貸得款項，故借款金
    額欄內為空白之事實，為兩造所不爭執（見原審卷第二四頁、本院卷第十六頁）
    ，並有羅念祖、洪皖熙及被上訴人所簽立之借據可稽（見原審卷第九頁、本院卷
    第二○頁），固堪信為真實。茲僅就兩造之爭執點，分述如左：
    (一)雖系爭貸款要點規定，其貸款對象為(1)政府機關、公立學校或公營事業機構正
      式職員，或(2)前項機關、學校機構編制內之技工、司機、工友等人員，本借款
      借款人得互相連帶保證或另邀同服務單位非借款人員連帶保證，‧‧‧均應共
      同簽立借據（見本院第十八、十九頁），惟被上訴人否認曾見過系爭貸款要點
      ，且證人洪皖熙於本院證稱：「‧‧‧當時蘇先生（指被上訴人）沒有貸到款
      ，有去找承辦人叫承辦人將貸款資料返還，並表明不擔任我與羅念祖的連帶保
      證人，但是承辦人徐先生又叫甲○○再找其他同事二人來貸，現在卻變成四人
      連保，我覺得與甲○○一點關係都沒有」（見本院卷第五三頁），且證人羅念
      祖、洪皖熙均證稱被上訴人貸款未核准，與承辦人就要回貸款證件有所爭執（
      見本院卷第五四頁），足證被上訴人因貸款未核准，而向承辦人要求取回貸款
      證件，不願擔任系爭借款之連帶保證人。又系爭貸款要點係上訴人銀行之內部
      文件，於系爭借據及相關貸款申請書、約定書上（見本院第二○、六三、六四
      、六五頁）均未加以載明，被上訴人自無從得知可邀同服務單位之非借款人擔
      任連帶保證人，自難據此認定被上訴人為系爭借款之連帶保證人。
    (二)上訴人雖另主張對保乃在撥款之前，被上訴人事先已知情云云，惟為被上訴人
      所否認。經查上訴人於本院審理中陳稱：「‧‧‧後來又一組人是張先生、蕭
      先生，是證人二人（指洪皖熙、羅念祖）幫張先生、蕭先生保證」（見本院卷
      第五四頁）；證人洪皖熙亦證稱：「但是承辦人徐先生又叫甲○○再找其他同
      事二人來貸，現在卻變成四人連保，‧‧‧」（見本院卷第五三頁）。可知，
      若被上訴人事先已知情其為連帶保證人，為何嗣後需另覓訴外人張鵬飛、蕭英
      嶽為保證人？是上訴人此部分之主張，殊不足取。且依系爭借款所訂立之借據
      ，於第七條「特約條款」第一項約定：「本借款採『借款人』連保方式，由『
      借款人』照後表每三人為一組，互負連帶保證責任」，此有該借據可稽（見原
      審卷第九頁），則依該約定，係以借款人貸到款項為擔任其他借款人之連帶保
      證人之停止條件。而被上訴人既未貸到款項，其停止條件並未成就。是上訴人
      依該借據請求被上訴人負連帶保證責任，自屬無據。
三、綜上所述，上訴人依據消費借貸及連帶保證之法律關係，請求被上訴人與洪皖熙
    、羅念祖連帶給付九十三萬二千三百九十六元，及自九十一年六月二十三日起至
    清償日止，按年息百分之六點三五計算之利息，並自九十一年七月二十四日起至
    清償日止，其逾期在六個月以內者，另按上開利率百分之十，逾期超過六個月以
    上部分，按上開利率百分之二十計算之違約金，自屬不應准許。從而原審判命原
    審被告洪皖熙、羅念祖應連帶給付上訴人上開金額及利息、違約金，而就被上訴
    人部分為上訴人敗訴之判決，核無違誤。上訴論旨仍執前詞指摘原判決此部分不
    當，求予廢棄改判，為無理由，應予駁回。
四、至兩造其餘之攻擊或防禦方法及未經援用之證據，經本院斟酌後，認為均不足以
    影響本判決之結果，自無逐一詳予論駁之必要，併此敘明。
五、據上論結，本件上訴為無理由，依民事訴訟法第四百四十九條第一項、第七十八
    條，判決如主文。
中      華      民      國    九十二    年     十二     月      十六    日
                                    民事第十三庭
                                        審判長法  官  劉  清  景
                                              法  官  楊  豐  卿
                                              法  官  王  聖  惠
正本係照原本作成。
本件不得上訴。
中      華      民      國    九十二    年     十二     月      十六    日
                                              書記官  陳  樂  觀


司法院資訊處製作；財團法人民間司法改革基金會備份。
